臺灣桃園地方法院刑事判決
111年度交訴字第44號
公  訴  人  臺灣桃園地方檢察署檢察官 
被      告  蔡家維





上列被告因肇事遺棄罪等案件，經檢察官提起公訴（110年度調
偵字第1507號），本院判決如下：
    主  文
蔡家維犯過失傷害罪，處拘役肆拾日，如易科罰金，以新臺幣壹
仟元折算壹日；又犯肇事致人傷害逃逸罪，處有期徒刑拾月。
    事  實
一、蔡家維於民國109年12月24日下午某時起，駕駛車牌號碼000
    -0000號自用小客貨車，沿桃園市龜山區文二一街由西往東
    方向行駛，於同(24)日下午3時35分許，行經文二一街與文
    興路之交岔路口前時，其原應注意車前狀況，隨時採取必要
    之安全措施並應與前車保持安全之行車距離，而依當時天候
    晴、日間有自然光線、柏油路面乾燥無缺陷、無障礙物及視
    距良好等情形，客觀上復無不能注意之情事，竟疏未注意，
    貿然以其駕駛車輛之前車頭追撞前方已在停等紅燈，由陳冠
    廷所駕駛車牌號碼000-0000號自用小客車之車尾，致陳冠廷
    受有背部挫傷之傷害。詎蔡家維於發生交通事故後，可預見
    陳冠廷因遭其所駕駛之汽車撞擊而受有傷害，竟基於駕車發
    生交通事故致人傷害而逃逸之犯意，未對陳冠廷施以必要之
    救護、向警察機關報告或表明其身分留下聯絡資訊，即置陳
    冠廷於不顧，逕駕駛前揭車輛以倒車方式急速駛離案發現場
    而逃逸。嗣經警據報到場處理，始循線查悉上情。
二、案經陳冠廷訴由桃園市政府警察局龜山分局報告臺灣桃園地
    方檢察署檢察官偵查起訴。
    理  由
壹、程序事項：
一、按被告以外之人於審判外之陳述，雖不符刑事訴訟法第159
    條之1至之4之規定，而經當事人於審判程序同意作為證據，
    法院審酌該言詞陳述或書面陳述作成時之情況，認為適當者
    ，亦得為證據；當事人、代理人或辯護人於法院調查證據時
    ，知有刑事訴訟法第159條第1項不得為證據之情形，而未於
    言詞辯論終結前聲明異議者，視為有前項之同意，同法第15
    9條之5定有明文。本判決下列所引用之被告以外之人於審判
    外所為之陳述，除前揭說明外，均經本院依法踐行調查證據
    程序，且被告於本院審理中，均不爭執證據能力，亦未於言
    詞辯論終結前聲明異議，本院審酌上開言詞及書面陳述作成
    時之情況，並無違法取證之瑕疵及證明力過低等情，且與本
    案之待證事實具關聯性，認以之作為證據為適當，依上開規
    定，自均具有證據能力。
二、本判決所引用其餘所依憑判斷之非供述證據，亦無證據證明
    係違反法定程序所取得，或其他不得作為證據之情形，依刑
    事訴訟法第158條之4規定之反面解釋，亦均有證據能力。
貳、實體事項：
一、事實認定部分
　㈠本件被告蔡家維有於案發時、地，駕駛車牌號碼000-0000號
    自用小客貨車，沿桃園市龜山區文二一街由西往東方向行駛
    ，於同(24)日下午3時35分許，行經文二一街與文興路之交
    岔路口前時，因未保持與前車之安全距離及注意車前狀況隨
    時採取必要之安全措施，疏未注意上情，並以其駕駛車輛之
    前車頭追撞前方已在停等紅燈，由陳冠廷所駕駛車牌號碼00
    0-0000號自用小客車之車尾，並致陳冠廷受有背部挫傷之傷
    害及被告於明知肇事後，雖曾下車查看數分鐘，但並未對陳
    冠廷施以必要之救護、向警察機關報告或表明其身分留下聯
    絡資訊，即駕駛前揭車輛以倒車方式急速駛離案發現場而離
    去等事實，業據被告蔡家維於警詢、偵訊及本院審理時，就
    本件過失傷害犯行及上揭客觀事實均坦承不諱(110 年偵字
    第14111 號卷第7-10頁、第85-86 頁，111 年交訴字第44號
    卷第53-55 頁、第83-85 頁、第95-98 頁、第109-115頁，
    第189-197頁)，並有證人即告訴人陳冠廷於警詢、偵訊及本
    院中之指證（110年偵字第14111號卷，第25至28頁、第85-8
    6頁，110年審交訴字第227號卷第53-54頁，111年交訴字第4
    4號卷第109-114頁、166-173頁)、證人陳安平於本院審理中
    之證述(111年交訴字第44號卷173-184頁)在卷可按，而本件
    車禍之發生及查獲經過，則有龜山交通隊110年1月8日職務
    報告、道路交通事故現場圖暨草圖、道路交通事故調查報告
    表㈠㈡、桃園市政府警察局交通警察大隊龜山分隊酒精測定紀
    錄表(110年偵字第14111號卷，37-45頁)、桃園市政府警察
    局交通警察大隊龜山分隊刑案照片(含行車紀錄器、道路監
    視器翻拍照片、刑案現場照片)、車籍詳細資料報表_AAY-01
    75、公路監理電子閘門證號查詢汽車駕駛人、車籍詳細資料
    報表_BGW-6978、桃園市政府警察局道路交通事故當事人登
    記聯單、對於桃園市政府警察局龜山分局龜山交通分隊受理
    刑事案件報案三聯單(110年偵字第14111號卷，51-63頁)、
    檢察官勘驗行車紀錄器之勘驗筆錄（110年調偵字第1507號
    卷，第19-25頁）在卷可憑，另告訴人因本件車禍所受之傷
    勢亦有馬偕紀念醫院乙種診斷證明書、台灣基督長老教會馬
    偕醫療財團法人馬偕紀念醫院111年8月24日馬院醫急字第11
    10005442號函暨其附件、急診病歷資料（110年偵字第14111
    號卷，第29頁；111年交訴字第44號卷，第123-130頁）在卷
    可參，是上揭客觀事實均堪認定。
　㈡訊據被告固坦承有於案發時地駕駛前述車輛，以其車頭自後
    方追撞已在停等紅燈號誌燈之前方告訴人車輛車尾處，且於
    肇事後，固有下車查看並與告訴人陳冠廷交談約數分鐘後，
    未留下任何聯絡資訊或本人真實資料、亦未告知要離開之原
    因後，隨即上車並以倒車方式駛離現場等情不諱，其雖坦承
    過失傷害之犯行，然仍否認肇事逃逸之犯行，並辯稱：當時
    有下車，但不知道告訴人當時有受傷，有跟對方說會賠償，
    當下離開是因為當時車上還有一位叔叔，他當時身體不適，
    我趕著送他去醫院才離開現場等語。是依上揭被告自白及前
    述之補強事證，被告所涉刑法第284條前段之過失傷害犯行
    堪以認定，則本件之爭點應在於被告是否有肇事逃逸之主觀
    犯意或是否有自現場逃逸之正當事由？
　㈢按刑法第185條之4肇事逃逸罪屬抽象危險犯，立法目的在於
    「維護交通安全，加強救護，減少被害人之死傷，促使駕駛
    人於肇事後，能對被害人即時就護」，課以肇事者在場及救
    護之義務。可見本罪保護之法益，除維護各參與交通者往來
    安全、避免事端擴大，和立即對於車禍受傷人員，採取救護
    、救援行動，以降低受傷程度外，兼含釐清肇事責任之歸屬
    ，及確保被害人民事求償權功能。故肇事逃逸罪著重「逃逸
    」之禁止，若未等待警方人員到場處理，或無獲他方人員同
    意，或不留下日後可聯繫之資料，即逕自離開現場（含離去
    後折返，卻未表明肇事身分），均屬逃逸之作為（最高法院
    104 年度台上字第2570號判決意旨可參）。又按判斷汽車駕
    駛人有無逃逸之故意，應就客觀事實判斷，如駕駛人對於危
    險之發生有所認識，明知已發生車禍，或知悉車禍有使人受
    傷害或死亡之可能，竟未下車察看，仍駕車離去，即可認定
    有肇事逃逸之犯意，亦即對於駕駛動力交通工具肇事致人死
    傷之事實，駕駛人已有所認識，並進而決意擅自逃離肇事現
    場之主觀心態，具有此項故意之犯意，即符合肇事逃逸罪之
    構成要件。又此項故意之犯罪型態，包括直接故意與未必故
    意，所謂直接故意，係指駕車肇事因而已知悉可能發生使人
    受傷或死亡之結果，如仍決意駕車逃離現場，即係直接故意
    ，而未必故意，係指駕車肇事因而已知悉發生使人受傷害或
    死亡之結果，縱令有人死傷亦無所謂，仍決意駕車快速逃逸
    ，即為有肇事逃逸之故意（最高法院108年度台上字第102號
    判決參照）。
　㈣證人即告訴人陳冠廷於警詢及偵訊時證述本件車禍發生時，
    我是在停等紅燈車速為零，車子是車尾被撞，後車尾整個凹
    陷破損，被告一開始也下車，有告知被告怎麼停等紅燈還撞
    我，被告說這個車禍不用警察，我告知被告我要報警，就要
    去車上拿電話報警時，被告就突然上車，用很危險的方式且
    未確認後方有無其他人車就急速倒車逃逸，我當天就去看醫
    生，是背挫傷等語；於本院審理時亦證述被追撞時背部不大
    舒服有受傷，有去急診室做急診，也有診斷是背部挫傷，有
    下車有和被告說我這樣遭追撞不舒服，被告離開的方式是倒
    車到道路路底，然後開走，我有往那個方向跑去追，但他倒
    車速度人追不到，被告下車以後沒和我說過他有要去醫院或
    有急事臨時要走，也沒得到我同意就離開等語在卷明確，而
    告訴人因本件車禍受傷，隨即於案發當日急診就醫，確經醫
    師診斷受有背部挫傷乙節，亦有馬偕紀念醫院乙種診斷證明
    書、台灣基督長老教會馬偕醫療財團法人馬偕紀念醫院111
    年8月24日馬院醫急字第1110005442號函暨其附件、急診病
    歷資料可憑，當屬信而有徵，復參酌本件警方於車禍現場拍
    攝之車損照片(110年偵字第14111號卷，第54-56頁)可見告
    訴人所駕車輛後方確有大面積凹陷等鈑金嚴重變形、破損情
    事，此外被告所駕駛之車輛前車頭亦有保險桿、引擎蓋、水
    箱護罩之車損，除據被告坦承在卷外，該車亦因該碰撞之力
    道，導致該車前之水箱護罩整個掉落在地並遺留碰撞後之碎
    片，被告下車後亦將之撿拾上車等情，此亦有前述行車紀錄
    器翻拍照片(110年偵字第14111號卷，第47-48頁)、檢察官
    勘驗筆錄(110年調偵字第1507號卷，第19-25頁)可按，足認
    當時兩車車輛碰撞之力道實非輕微，客觀上必定具有相當之
    衝擊力道，方足以產生如此明顯之車損，且衡諸一般人之經
    驗法則，均能知悉若發生有相當力道之碰撞車禍，將可能造
    成他人受有一定之內、外傷勢，而以被告案發時為40歲之年
    齡及所具有之智識、生活經驗，自不能諉為不知，兼衡被告
    於審理中亦自承告訴人沒告訴我他沒受傷，也沒同意我離開
    等語，則被告並無任何合理依據足以認定告訴人未因車禍而
    受傷，是被告辯稱其主觀上未預見告訴人因車禍受傷乙情自
    不可採，其主觀上確有駕車發生交通事故致人傷害而逃逸之
    未必故意甚明。
　㈤至被告固辯稱其下車後有向告訴人表示其願負責賠償及車上
    有叔叔身體不適，趕著送他去醫院才離開現場云云置辯。然
    不論被告在車禍現場是否曾於下車後對告訴人出言表示有意
    賠償車損，其係在未留下任何聯絡資訊、真實身分，亦未主
    動與醫護、警方致電至現場救護下，隨即急速倒車離去車禍
    現場，本屬逃逸行為，且在告訴人根本不知其真實身分及聯
    絡資料下，被告上揭願予賠償之話語僅屬虛言。此外，被告
    固辯稱當時是因為情況緊急故趕著離開，一時未能留下聯絡
    資訊云云，然被告於審理中自承於車禍現場下車之時間大約
    是5分鐘之內，而證人陳安平於審理中亦證述被告在車禍現
    場下車之時間大概有3、4分鐘等語，則被告如主觀上是因救
    助他人而緊急離去現場，大可向告訴人敘明上情並留下手機
    號碼、真實姓名或其他足以辨識其身分之其他資訊，不論告
    訴人是否同意其離去，敘明上揭事由或留下真實聯絡資料，
    依常人之語速，甚至不需要1分鐘的時間，且依當時之車禍
    發生後之客觀情況觀察，被告於車禍發生後，首要之務竟是
    下車撿拾遺留在現場之大片水箱護罩，並將之取回車上，果
    如其所述，其主觀上係認知證人陳安平急需醫療協助，然其
    下車後竟不立即向告訴人敘明上情，反先下車撿拾車損碎片
    ，並於告訴人上車拿手機欲報警之際，在未告知離去緣由及
    真實身分或聯絡資訊下，隨即以倒車逆向行駛之方向急速駛
    離現場逃逸，足見其僅係藉詞自現場脫逃甚明。至本件證人
    陳安平固到庭證述車禍當日身體狀況確有突發狀況，感到頭
    暈呼吸困難云云，惟其亦自承當日並未實際就醫，僅有回家
    吃藥，藥吃下去就消下去就好了，沒有就當天的身體狀況做
    過任何的檢查或治療，則證人陳安平證述其當日身體有突發
    狀況乙情，亦僅有其片面證述，亦乏其他實據可佐，未可盡
    信，且不論證人陳安平當時之身體狀況究竟如何，依證人陳
    安平於審理中證述當日亦不曾阻止被告留在現場跟別人處理
    車禍，被告於審理中亦坦認其自車禍現場下車後迄於回到車
    上之前，亦無任何客觀上阻礙其不能留下真實身分或聯絡資
    料予告訴人之困難情形，則其本件自現場逃逸之犯行自不具
    有正當事由存在。再者，果若被告主觀上並無逃逸之真意，
    僅係一時急於載送證人陳安平就醫或吃藥，被告自可於車禍
    發生後之當日證人陳安平服藥後，於合理時間內，主動向警
    方投案，然被告明知其係駕駛他人車輛肇事，且未留下任何
    真實身分及聯絡資訊下，告訴人客觀上難以覓得其所在或身
    分，此見警方出具之職務報告上載明：「……事故當事人陳冠
    廷駕駛之自小客車於紅燈停等時，遭後方不明人士駕駛AYY-
    0175號(車主：蕭意坪、女、戶籍地址：新北市○○區○○○街0
    巷0號七樓之4)大力追撞，造成被害人陳冠廷背部挫傷，因
    而對對造駕駛提出過失傷害及肇事逃逸告訴，惟經職查詢全
    戶戶籍及車籍系統，均查無聯絡資訊，並於109年12月25日
    晚間請轄區派出所至該小客車AAY-0175號車主蕭意坪登記之
    戶籍地址查訪，惟回覆為多次查訪皆無人回應。」甚明，是
    本件係因警方調閱相關監視器畫面後循線清查，歷經月餘，
    始獲被告於110年2月1日到案製作警詢筆錄，則被告於車禍
    發生後迄於到案前，均未向警方主動投案或提供資訊等任何
    作為，非但情虛，益見其逃逸之犯意甚堅，僥倖心態甚為明
    確，綜上所述，被告上揭所辯均屬事後混淆實情之詞，不足
    憑採。是本件被告所涉過失傷害及肇事逃逸之犯行事證均屬
    明確，均堪認定，自應依法論科。
二、論罪科刑部分　　
　㈠新舊法比較：
　　被告行為後，刑法第185條之4條文已有修正，並經總統於11
    0年5月28日以華總一義字第11000050241號令公布，於同年
    月30日生效。修正前刑法第185條之4規定：「駕駛動力交通
    工具肇事，致人死傷而逃逸者，處1年以上7年以下有期徒刑
    。」，修正後則規定：「駕駛動力交通工具發生交通事故，
    致人傷害而逃逸者，處6月以上5年以下有期徒刑；致人於死
    或重傷而逃逸者，處1年以上7年以下有期徒刑。犯前項之罪
    ，駕駛人於發生交通事故致人死傷係無過失者，減輕或免除
    其刑。」，依修正前規定，不分行為人（駕駛人）之犯罪情
    節輕重，其法定刑一律為「1年以上7年以下有期徒刑」；修
    正後則按犯罪情節輕重，如行為人致人受輕傷而逃逸者「處
    6 月以上5 年以下有期徒刑」，若致人於死或重傷而逃逸者
    「處1年以上7年以下有期徒刑」；且行為人於發生交通事故
    致人死傷係無過失者，則可減輕或免除其刑。經比較後，以
    修正後之規定較有利於被告，依刑法第2條第1項但書規定，
    應適用修正後之刑法第185條之4規定論處。
  ㈡罪名及罪數：
　  核被告所為，犯刑法第284條前段之過失傷害罪、修正後刑
    法第185條之4第1項前段之肇事致人傷害逃逸罪。被告所犯2
    罪間，犯意各別，行為互不相同，應予分論併罰。
  ㈢依最高法院最新之統一見解認：「被告構成累犯之事實及應
    加重其刑之事項，均應由檢察官主張並具體指出證明之方法
    後，經法院踐行調查、辯論程序，方得作為論以累犯及是否
    加重其刑之裁判基礎。」（參見110年度台上大字第5660號
    裁定意旨）。而本件被告是否應論以累犯之刑罰加重規定，
    除有卷附被告前案紀錄表外，卷內並未見有何被告就本件肇
    事逃逸等案件具有特別惡性及對刑罰反應力薄弱之具體事證
    ，亦未見其有肇事逃逸之相類之刑事前案紀錄，且依上開裁
    定意旨，對於被告是否應以累犯加重其刑部分，應認本院無
    從為補充性調查，即不能遽行論以累犯而加重其刑，但本院
    仍得就被告之前科素行，依刑法第57條第5款所定「犯罪行
    為人之品行」之量刑審酌事項而為適切之量刑評價，併予敘
    明。
　㈣科刑：
　　爰以行為人之責任為基礎，審酌被告坦承本件過失傷害、否
    認肇事逃逸犯行之犯後態度、本件車禍之過失情節、告訴人
    因之所受之傷勢及所生損害、被告迄今未能與告訴人達成和
    解或取得原諒之情形，兼衡事故發生後未思協助救護或提供
    真實身分、聯絡資訊而逕自倒車逆向離去，兼衡被告之素行
    及品行，並綜合考量被告違反注意義務之情節、智識能力及
    生活狀況等一切情狀，分別量處如主文所示之拘役及有期徒
    刑，並就拘役得易科罰金之部分，諭知其易科罰金之折算標
    準。
據上論斷，應依刑事訴訟法第299條第1項前段，判決如主文。
本案經檢察官朱啟仁提起公訴，檢察官林奕瑋到庭執行職務。
中　　華　　民　　國　　111 　年　　11　　月　　21　　日
                  刑事第七庭  審判長法　官　陳佳宏
                                    法  官  方楷烽
                                    法  官  黃弘宇
以上正本證明與原本無異。
如不服本判決應於收受判決後20日內向本院提出上訴書狀，並應
敘述具體理由。其未敘述上訴理由者，應於上訴期間屆滿後20日
內向本院補提理由書(均須按他造當事人之人數附繕本)「切勿逕
送上級法院」。 
　　　　　　　　　　　　　　　      書記官　洪郁筑　　　　　　　　　　　　　　　　　　
中　　華　　民　　國　　111 　年　　11　　月　　21　　日
附錄論罪科刑法條：
中華民國刑法第284條
因過失傷害人者，處1年以下有期徒刑、拘役或10萬元以下罰金
；致重傷者，處3年以下有期徒刑、拘役或30萬元以下罰金。
中華民國刑法第185條之4
駕駛動力交通工具發生交通事故，致人傷害而逃逸者，處6月以
上5年以下有期徒刑；致人於死或重傷而逃逸者，處1年以上7年
以下有期徒刑。
犯前項之罪，駕駛人於發生交通事故致人死傷係無過失者，減輕
或免除其刑。